臺灣高等法院臺南分院刑事判決　　　　 95年度上易字第652號
上　訴　人
即　被　告　甲○○
上列上訴人因詐欺案件，不服臺灣臺南地方法院95年度易字第36
2號中華民國95年10月5日第一審判決（起訴案號：臺灣臺南地方
法院檢察署94年度偵字第14627號），提起上訴，本院判決如下
：
    主  文
上訴駁回。
甲○○緩刑肆年；並向乙○○支付新台幣肆拾伍萬元，給付方式
如下：自民國九十六年四月十七日起至九十九年十二月十七日止
分四十五期，於每月十七日給付一期款新台幣壹萬元，至清償完
畢止，如有一期未履行，視為全部到期。
    事  實
一、甲○○原任職於址設臺南市○區○○○路二段七七號七樓之
    一「玉山國際行銷E.SUN」公司（下稱玉山公司）單位主管
    ，該公司為銀行代辦業務之特約行銷商，係以代民眾向銀行
    申辦貸款事宜，從中賺取代辦費用為業。緣民國九十三年十
    月一日，乙○○因急需現金使用，經由玉山公司廣告宣傳單
    得知玉山公司前開代辦業務，乃委託該公司代向銀行申辦貸
    款新臺幣（下同）三十萬元，為期能順利獲貸，並比較利率
    高低，玉山公司分向中國信託商業銀行股份有限公司申辦十
    萬元貸款、安泰商業銀行股份有限公司申辦貸款十五萬元、
    富邦商業銀行股份有限公司申辦貸款二十萬元、陽信商業銀
    行股份有限公司申辦貸款三十萬元、新竹國際商業銀行股份
    有限公司申辦貸款三十萬元，嗣前開銀行皆審核通過乙○○
    之申貸，並陸續撥款至乙○○向上開銀行所開設帳戶內，總
    計核貸一○五萬元，上開貸款核撥後，扣除玉山公司代辦手
    續費等費用，及乙○○所需使用三十萬元後，尚餘七十一萬
    元，乙○○乃欲償還銀行。詎甲○○意圖為自己不法所有，
    明知乙○○若提前向銀行償還貸款，將遭貸款銀行以違約為
    由收取違約金，竟向乙○○佯稱如由其出面向銀行償還剩餘
    款項，即可免罰違約金云云，致使乙○○陷於錯誤，遂將前
    開七十一萬元交付與甲○○，甲○○詐得該款後，即拿去處
    理伊母親之債務。嗣乙○○深覺不妥，乃偕同友人李仕良、
    陳大鵬向甲○○索討該款，甲○○以該款已挪為公司使用無
    法返還，日後將由公司代繳本息云云為搪塞，後乙○○於同
    年十二月間再向甲○○催討借款，甲○○始先行償還十萬元
    ，餘款則約定由其按月給付本金、利息予乙○○，惟僅給付
    二期後，即行蹤不明，乙○○始知受騙。
二、案經乙○○訴請臺灣臺南地方法院檢察署檢察官偵查起訴。
    理  由
壹、程序方面：
一、按刑事訴訟法關於證人之訊問，採具結制度，其用意在擔保
    證言之真實性及憑信性，並提高證人之責任心及警戒心，使
    為誠實之陳述，是具結乃證言真實性之程序擔保，故刑事訴
    訟法第一五八條之三明定「證人、鑑定人依法應具結而未具
    結者，其證言或鑑定意見，不得作為證據」。而告訴人之指
    訴雖係以使被告受刑事訴追為目的，但非本法第三條所稱之
    「當事人」，乃當事人以外之第三人，除依同法第二七一條
    之一規定到庭單純陳述意見時，毋庸具結外，如就與待證事
    實有重要關係之親自知覺、體驗事實陳述時，即居於證人之
    地位，依上開規定，自應依同法第一八六條第一項規定命其
    具結，使告訴人知悉其有據實陳述之義務，以擔保其證言之
    真實性，該供述證據始具證據能力，如未踐行人證之法定調
    查程序，應不得作為證據，亦為最高法院九十四年度臺上字
    第一七九二號判決意旨揭櫫明確。查證人即告訴人乙○○（
    下稱乙○○）為被告以外之第三人，本質上屬證人，且無依
    法不得命其具結之原因，然檢察官於偵查中訊問乙○○時，
    未命具結，是乙○○於偵查中所為之證言【參臺灣臺南地方
    法院檢察署九四年度他字第一一八三號偵查卷（下稱偵卷）
    第一一頁至第一四頁】，屬絕對無證據能力，應予以排除。
二、被告以外之人於偵查中向檢察官所為陳述，除顯有不可信之
    情況者外，得為證據，為同法第一五九條之一第二項定有明
    文。偵查中對被告以外之人所為之偵查筆錄，性質上均屬傳
    聞證據。惟現階段刑事訴訟法規定檢察官代表國家偵查犯罪
    、實施公訴，依法其有訊問被告、證人及鑑定人之權，證人
    、鑑定人且須具結，而實務運作時，檢察官偵查中向被告以
    外之人所取得之陳述，原則上均能遵守法律規定，不致違法
    取供，其可信度極高。職是，被告以外之人前於偵查中已具
    結而為證述，除反對該項供述得具有證據能力之一方，已釋
    明「顯有不可信之情況」之理由外，不宜遽指該證人於偵查
    中之陳述不具證據能力。證人李仕良及陳大鵬於檢察官偵查
    中所為之陳述（見偵卷第一二至第一三頁、第一七至第一八
    頁），未曾提及其於檢察官在偵查時有不法取供之情形，依
    上說明，該證人於偵查中之證言自具有證據能力。
貳、實體方面：
一、前揭事實業據被告坦承乙○○有交付七十一萬元，但辯稱係
    向乙○○借貸云云（見本院卷第三五頁），惟查：
（一）被告前任職於玉山公司擔任單位主管，職稱為主任，而玉
      山公司為銀行代辦業務之特約行銷商，係代民眾向銀行辦
      理貸款事宜，並有被告名片在卷足證（見偵卷第五頁）。
（二）乙○○於九十三年十月間經由玉山公司廣告單知悉玉山公
      司前開業務，因需款三○萬元，乃委託玉山公司代向事實
      欄所載中國信託商業銀行股份有限公司等五家公司辦理貸
      款，此有玉山公司廣告單可佐（見偵卷第二○頁）。
（三）前揭銀行均核准乙○○之貸款申請，合計撥入一○五萬元
      至證人乙○○於前開銀行所開設之帳戶內，乙○○僅取得
      三○萬元，於扣除玉山公司代辦手續費後，尚餘七十一萬
      元，乙○○將該款交付與被告，此據乙○○於原審證述在
      卷，且為被告所自承（見本院卷第三十九頁）。
（四）經乙○○催討，被告除先行給付一○萬元予乙○○後，餘
      六十一萬元則於九十四年十二月二十日另立借款契約書予
      乙○○，並有借款契約書在卷足憑，核與證人李仕良、陳
      大鵬證述之情相符（見偵卷第六頁）。
（五）被告既已自承乙○○所提出之借款契約書為其所書立，惟
      辯稱係向吳某借款後事後所書立云云，然據證人李仕良於
      檢察官偵訊及原審審理時均到庭結稱：「告訴人因要整理
      房子所以要辦貸款三○萬元，結果被告他們玉山貸了一百
      多萬元，又拿走七十多萬元，我就跟乙○○及『大鵬』（
      指陳大鵬）一起去玉山公司找甲○○，我就對被告講說多
      貸出來的錢應該拿出來給告訴人拿去還銀行，被告講錢被
      他們公司拿去用了沒有辦法還，他承認錢有經過他的手，
      所以他就簽一個契約，說半年要還」、「（你們去找他時
      ，被告有無講錢是乙○○要借他用的？）沒有，因為他還
      不出來，他就講說反正是你的錢要還銀行的，先借我用，
      我幫你繳本金及利息，到六月五日再全部還你。因為當時
      他沒有辦法把錢拿出來，這時乙○○沒有辦法拿到錢才同
      意」、「（你發現有問題，與乙○○一同到公司有無見到
      被告？）有，他告訴我們說這七十一萬元是公司用去了，
      他說要先借半年，銀行利息由他去繳」、「（被告有無親
      口說是公司要用的？）有」等語（見偵查卷第一二、一三
      頁、原審卷第二六、二八、二九頁），核與證人陳大鵬於
      偵訊中所證述：「乙○○他是需要三○萬元的金額，甲○
      ○的公司貸了一○一萬元（實應為一○五萬元之誤），多
      出七十一萬元，我跟他去他們公司去向他們要回七十一萬
      元，甲○○口述說他已把七十一萬元交給公司了，他說公
      司在資金方面沒有辦法調度七十一萬元還給乙○○，後來
      他說公司沒有辦法還出七十一萬元，就等於先還一○萬元
      現金，餘款就臨時用打契約方式處理」等語相符（見偵卷
      第一七、一八頁）。據上證詞，可認乙○○之所以交付七
      十一萬元予被告，並非基於其與被告間借貸關係，否則被
      告於乙○○偕同前開證人前往玉山公司要求將該款項取回
      時，自無須陳稱該款項已為公司所使用，故被告所稱該款
      項係乙○○同意貸與一情，顯非可採。
（六）況查，被告與乙○○前未曾相識，因乙○○需現金三○萬
      元使用，於九十四年十月間透過玉山公司廣告單方至該公
      司委請辦理銀行貸款，於辦理貸款期間（約三星期）乙○
      ○皆未曾看過被告，至銀行撥款當天始於玉山公司見到被
      告一情，業據乙○○於原審結證明確（見原審卷第三一至
      三三、三五頁），雖被告於原審稱伊於乙○○至公司辦理
      貸款時，即開口向其借貸，並獲其同意云云。然查，被告
      前開所述，據上揭證人李仕良及陳大鵬所述，已不可採，
      且就乙○○因未能循正常銀行貸款管道，而經由所謂銀行
      代辦業務特約行銷公司向銀行辦理貸款，足認乙○○確急
      需使用現金，依其所需款項僅為三○萬元，亦見其自身經
      濟狀況不甚良好，其本身自用尚且不足，豈有可能於貸得
      款項後復出借予他人，被告既與乙○○相識不深，甚可稱
      為素無交情，而向銀行貸款需按期償還利息、本金，若未
      如期繳付，即有遭銀行催討，甚遭訴訟方式追討債務，此
      為具有普通常識之人皆可知悉，衡情乙○○焉有同意借貸
      被告之理？此復為乙○○於原審所一再指稱「被告說謊，
      其不認識被告，怎會借錢予被告，其又不是瘋子」等語甚
      明（見原審卷第六五頁），益認被告前開辯解，顯悖於事
      理，不足採信。
（七）既認乙○○並無借貸被告之可能，則乙○○交付前開款項
      予被告，應係他因所致，而參酌乙○○於原審所證稱：「
      被告說如果我要拿這七十一萬元回去，每三○萬元要另外
      繳一萬五千元的手續費，我說不要，這是你自己幫我申請
      下來，你幫我拿去還給銀行，他說好」、「被告跟我說如
      果我自己拿錢去還銀行，可能要付違約金」、「（你聽到
      後，如何反應？）我就要求被告拿去還」、「（為何被告
      拿去還不用違約金？）因為被告說他跟銀行很熟，他拿去
      還就不用違約金」、「（你為何要交錢給被告？）我說我
      沒有要借那麼多錢，被告說叫我自己還，並表示這樣要支
      付違約金，他說如果他幫我還的話，違約金不用支付，我
      想反正我只要借三○萬元，既然他幫我還銀行的話，就不
      用支付違約金」等語綦詳（見原審卷第三三、三六、六二
      頁），是依乙○○所述，足認其所以交付七十一萬元予被
      告，確係因被告告知由其代為還款，銀行將免收取違約金
      。惟乙○○確實未諳銀行業務，而依卷附名片所載，被告
      係任職銀行代辦業務特約行銷，且為單位主管，被告當時
      如以由其代為還款，銀行將免除違約金告知乙○○，本諸
      常理，乙○○自有誤信之可能。此外，參酌乙○○於原審
      證稱「（如果被告拿去銀行還的話仍須支付違約金，你會
      自己還，還是給被告還？）如果我知道的話，我會自己還
      ，因為我當時對於銀行不熟，而且被告說他是銀行人員，
      所以我才讓他還」等語（見原審卷第六三頁），足認乙○
      ○確因被告施以詐術（由其代為清償不用支付違約金）致
      陷於錯誤，而交付該七十一萬元予被告。
（八）綜上所述，被告向乙○○表示由其代為償款與銀行，可免
      除違約金，致乙○○陷於錯誤而交付款項，將該款用為處
      理伊母親債務，事後因無法交還乙○○，乃改口稱公司週
      轉使用未能還出，而另立借貸契約遮掩，足徵被告行為時
      已有不法所有之意圖，所為確屬詐騙伎倆無訛，是其於本
      院所辯借貸云云，自非可採。本件事證已臻明確，被告犯
      行堪以認定，應依法論科。
二、新舊法適用說明：
（一）【罰金刑貨幣單位由銀元修正為新臺幣之法律適用】：
　　按依九十五年六月十四日修正公布，同年七月一日施行之刑
    法施行法第一條之一增訂「中華民國九十四年一月七日刑法
    修正施行後，刑法分則編所定罰金之貨幣單位為新臺幣。九
    十四年一月七日刑法修正時，刑法分則編未修正之條文定有
    罰金者，自九十四年一月七日刑法修正施行後，就其所定數
    額提高為三十倍。但七十二年六月二十六日至九十四年一月
    七日新增或修正之條文，就其所定數額提高為三倍。」，經
    查，刑法【第三百三十九條第一項】自七十二年六月二十六
    日（即罰金罰鍰提高標準條例修正公布日）迄今未修正，其
    罰金之法定刑為「一千元」，所定罰金之貨幣單位為「銀元
    」（刑法第三百三十九條第一項規定），再依罰金罰鍰提高
    標準條例第一條前段規定罰金刑提高十倍為「銀元一萬元」
    ，依現行法規所定貨幣單位折算新臺幣條例第二條規定折算
    為「新臺幣三萬元」；而於刑法施行法施行即九十五年七月
    一日以後，所定罰金之計算單位為新臺幣，就其所定數額提
    高三十倍，亦為「新臺幣三萬元」，是本條項之「罪刑」並
    未變更，自不生新舊法之比較。刑法施行法第一條之一施行
    後之法律效果，乃將刑法分則罰金刑之貨幣計算單位從「銀
    元」轉換為「新臺幣」，係一貨幣計算單位之準據法，修正
    意旨亦止於釐清吾國先前易生混淆之貨幣單位系統，與罪刑
    無涉，尚無刑法第二條第一項新舊法比較適用之問題，自應
    適用現行有效、具特別法性質之法律即刑法施行法第一條之
    一第一項、第二項前段（即據上論結欄除引用刑法處罰之條
    文，併應援引刑法施行法第一條之一第一項、第二項前段，
    而不再引用罰金罰鍰提高標準條例第一條前段，最高法院九
    十五年台上字第六一五九號判決參照），附予敘明。又參酌
    刑法施行法第一條之一之立法說明，該條文第二項係「考量
    新修正之刑法施行後，不再適用『現行法規所定貨幣單位折
    算新臺幣條例』，為使罰金數額趨於一致，避免衍生新舊法
    比較適用問題，以緩和實務適用法律之衝擊之前提下，規定
    第二項如上」，顯見刑法施行法第一條之一第二項增訂後，
    自無再與「現行法規所定貨幣單位折算新臺幣條例」、「罰
    金罰緩提高標準條例」比較適用之必要（臺灣高等法院暨所
    屬法院九十五年法律座談會第十六至十九號提案決議採此見
    解）。
（二）【刑法第三十三條第五款罰金刑之適用】：
　　被告行為後，刑法關於罰金刑之規定業經修正公布，舊法第
  三十三條第五款「罰金：一元以上」之規定，修正公布為新法
  第三十三條第五款「罰金：新臺幣一千元以上，以百元計算之
  」，新法施行後，應依新法第二條第一項之規定，適用最有利
  於行為人之法律（最高法院九十五年第八次刑事庭會議決議參
  照）。比較新舊法結果，刑法法定本刑中列有罰金刑者，舊法
  顯然較有利於行為人，被告本件犯罪關於法定罰金刑部分，以
  行為時之舊法第三十三條第五款定其罰金部分之法定刑，對被
  告較為有利（臺灣高等法院暨所屬法院九十五年法律座談會第
  一、二號提案決議採此見解）。
（三）【刑法第七十四條緩刑之適用】：
　　另按緩刑之宣告，本質上無異恩赦，雖具消滅刑罰權效果，
  　惟立法意旨乃在藉由刑之執行猶豫，給予被告自新之機會，
    以避免短期自由刑之流弊（未及發揮刑罰執行效果，然受刑
    人已感染其他惡習，失輕犯者遷善機會），是否宣告緩刑，
    屬實體法上賦予法院得為自由裁量之事項，自應就行為人是
    否適具緩刑情狀，於裁判時本於一般法律原則綜合裁量（最
    高法院九十一年度台上字第五二九五號判決意旨參照），是
    其緩刑情狀之取捨，自應以「裁判時」情狀為要，是以緩刑
    之宣告，較諸本於「行為人刑法」、避免惡化行為人「行為
    時」法律地位等觀念，就刑罰法律於行為後變更而設之刑法
    第二條第一項從舊從輕原則意旨，既屬迥異，自無須依刑法
    第二條第一項為新舊法比較（最高法院九十五年第八次刑事
    庭會議決議參照）。
三、按刑法上之侵占罪，以侵占自己持有他人之物為前提，換言
    之，必行為人先合法持有他人之物，而於持有狀態繼續中，
    易「持有」為「所有」之意思始可。如其之持有，係出於非
    法方法，並非合法持有，則應視其方法為何，而分別成立詐
    欺、竊盜、搶奪或強盜罪，無成立侵占罪之餘地（八十六年
    度臺上字第七○五一號判決酌參）。本件乙○○交付予被告
    之餘款七十一萬元係因誤信被告所騙稱由其代向銀行提前清
    償（依銀行慣例，即使被告代為清償仍須支付違約金），可
    免除違約金所致，並非基於合法委託信任關係而將款項交予
    被告，故被告所為，應係犯刑法第三百三十九條第一項之詐
    欺取財罪。
四、原審以被告罪證明確，依刑法第三百三十九條第一項、刑法
    施行法第一條之一第一項、第二項前段論罪科刑（據上論結
    欄漏載刑法第二條第一項前段），並審酌被告明知個人經濟
    狀況不佳，不思循求正當途徑獲取利益，反而對已屬經濟弱
    勢之告訴人加以訛詐，經告訴人催討雖有給付一○萬元，及
    其所用之手段，獲得之不法所得數額，並其犯後態度等一切
    情形，判處有期徒刑一年，其認事用法洵無違誤，量刑亦甚
    妥適，被告上訴否認詐欺云云，為無理由，應予駁回。
五、惟本院查被告前未曾受有期徒刑以上刑之宣告，有臺灣高等
    法院被告前案紀錄表一份可憑，於審理中已與被害人以新台
    幣六十萬達成民事和解，除當場已給付十五萬元外，餘四十
    五萬元則自九十六年四月十七日起分期給付，於每月十七日
    給付一萬元，有和解書乙紙在卷足憑（見本院卷第四十七頁
    ），並經本院書記官電詢被害人乙○○查核無誤（有電話查
    詢紀錄表乙紙在卷可佐（見本院卷第四十八頁）。本院為消
    弭被害人疑慮，並期被告能遵守約定按期給付，免僥倖之徒
    利用分期之利，矇騙被害人諒解，並得法院寬判，於給付數
    期款後即不再履行，而予被害人二度之傷害，故依現行刑法
    第七十四條第一項第一款、第二項第三款之規定，認被告所
    受之徒刑以暫不執行為適當，併諭知緩刑四年，並命被告賠
    償被害人共新台幣四十五萬元，給付方式如下：自九十六年
    四月十七日起至九十九年十二月十七日止分四十五期，於每
    月十七日給付一期款新台幣壹萬元，至清償完畢止，如有一
    期未履行，視為全部到期。此部分與原和解條件待給付之內
    容相同，依同法第四項規定得為民事強制執行名義，又依同
    法第七十五條之一第一項第四款規定，受緩刑之宣告而違反
    上開本院所定負擔情節重大，足認緩刑難收其預期效果，而
    有執行刑罰之必要者，得撤銷其宣告，併為說明。
據上論結，應依刑事訟訴法第三百六十八條，刑法第七十四條第
一項第一款、第二頂第三款，判決如主文。
本案經檢察官劉欽銘到庭執行職務。
中　　華　　民　　國　　96　　年　　1 　　月　 31 　　日
                  刑事第一庭  審判長法  官  黃崑宗
                                    法　官  蔡長林
                                    法　官  夏金郎
以上正本證明與原本無異。
不得上訴。
　　　　　　　　　　　　　　　　　　書記官  劉岳文
中　　華　　民　　國　　96　　年　　2 　　月　　2 　　日
附錄本案論罪科刑法條：
刑法第339條第1項：
  意圖為自己或第三人不法之所有，以詐術使人將本人或第三人
  之物交付者，處5年以下有期徒刑、拘役或科或併科1千元以下
  罰金。
